---
title: "Laboratorio 7 - Regresión Logística (SmartStay Advisors)"
author: "Humberto de la Cruz - 23735, Daniel Juarez - 23709, Dilary Cruz - 231010"
output: html_document
---
#### https://github.com/djuarez-2017510/Regresion-Logistica

```{r setup, echo=FALSE, message=FALSE, warning=FALSE}
library(dplyr)
library(ggplot2)
library(tidyr)
library(caret)
library(car)        # Para VIF (multicolinealidad)
library(corrplot)   # Para la matriz de correlación

load("listings.RData")
```

```{r preparacion, echo=FALSE, warning=FALSE}
# ============================================================
# PREPARACIÓN DE DATOS Y DIVISIÓN TRAIN/TEST PUNTO 2
# ============================================================
colmutils <- c(
  "price", "accommodates", "bedrooms", "beds", "bathrooms",
  "latitude", "longitude", "property_type", "room_type",
  "number_of_reviews", "review_scores_rating", "review_scores_location",
  "availability_365", "estimated_occupancy_l365d", "minimum_nights",
  "neighbourhood_cleansed", "host_is_superhost", "reviews_per_month", 
  "review_scores_value"
)

listings_clean <- listings[, colmutils] %>%
  mutate(price = as.numeric(gsub("[\\$,]", "", price))) %>%
  drop_na(price)

listings_clean <- listings_clean %>%
  mutate(
    room_type              = as.factor(room_type),
    property_type          = as.factor(property_type),
    neighbourhood_cleansed = as.factor(neighbourhood_cleansed),
    host_is_superhost      = as.factor(host_is_superhost)
  )

# Misma semilla y split
set.seed(123)
train_index <- sample(1:nrow(listings_clean), 0.7 * nrow(listings_clean))
train <- listings_clean[train_index, ]
test  <- listings_clean[-train_index, ]

q1 <- quantile(train$price, 0.33, na.rm = TRUE)
q2 <- quantile(train$price, 0.66, na.rm = TRUE)

train$categoria_precio <- factor(
  ifelse(train$price <= q1, "Económica",
  ifelse(train$price <= q2, "Intermedia", "Cara"))
)
test$categoria_precio <- factor(
  ifelse(test$price <= q1, "Económica",
  ifelse(test$price <= q2, "Intermedia", "Cara"))
)

```


```{r punto_1_dicotomicas, echo=FALSE, warning=FALSE}
# ============================================================
# 1. CREACIÓN DE VARIABLES DICOTÓMICAS
# ============================================================

train <- train %>%
  mutate(
    es_economica = ifelse(categoria_precio == "Económica", 1, 0),
    es_intermedia = ifelse(categoria_precio == "Intermedia", 1, 0),
    es_cara = ifelse(categoria_precio == "Cara", 1, 0)
  )

test <- test %>%
  mutate(
    es_economica = ifelse(categoria_precio == "Económica", 1, 0),
    es_intermedia = ifelse(categoria_precio == "Intermedia", 1, 0),
    es_cara = ifelse(categoria_precio == "Cara", 1, 0)
  )

# Caret requiere que la variable respuesta sea un factor para el modelo de clasificación
train$es_cara_factor <- factor(ifelse(train$es_cara == 1, "Si", "No"), levels = c("No", "Si"))
test$es_cara_factor <- factor(ifelse(test$es_cara == 1, "Si", "No"), levels = c("No", "Si"))
```


### Entrenamiento del Modelo de Regresión Logística

```{r punto_3_modelo_rl, echo=FALSE, warning=FALSE}
# ============================================================
# 3. ENTRENAMIENTO Y PRESENTACIÓN ESTÉTICA DEL MODELO
# ============================================================
library(broom) # Para limpiar los resultados del modelo

# 1. Preparación de datos (limpieza de NAs)
vars_modelo <- c("accommodates", "bedrooms", "bathrooms", "beds", "review_scores_rating", "room_type", "es_cara_factor")
train_rl <- train %>% drop_na(all_of(vars_modelo))
test_rl <- test %>% drop_na(all_of(vars_modelo))

# 2. Entrenamiento
control_cv_rl <- trainControl(method = "cv", number = 10, classProbs = TRUE)
set.seed(123)
modelo_rl_cara <- train(
  es_cara_factor ~ accommodates + bedrooms + bathrooms + beds + review_scores_rating + room_type,
  data = train_rl, method = "glm", family = "binomial", trControl = control_cv_rl
)

# 3. TABLA ESTÉTICA DE COEFICIENTES
# Convertimos a tabla limpia y calculamos Odds Ratios (exponencial de los coeficientes)
tabla_resultados <- tidy(modelo_rl_cara$finalModel) %>%
  mutate(
    Odds_Ratio = exp(estimate),
    Significancia = case_when(
      p.value < 0.001 ~ "***",
      p.value < 0.01  ~ "**",
      p.value < 0.05  ~ "*",
      TRUE            ~ "ns"
    )
  )

knitr::kable(tabla_resultados, digits = 3, 
             caption = "Resumen Estadístico del Modelo de Regresión Logística (Propiedades Caras)",
             col.names = c("Variable", "Estimación (Logit)", "Error Est.", "Estadístico z", "P-Valor", "Odds Ratio", "Signif."))

# 4. GRÁFICO DE COEFICIENTES (Visualización Profesional)
# Filtramos el Intercept para que no distorsione la escala del gráfico
ggplot(tabla_resultados %>% filter(term != "(Intercept)"), 
       aes(x = reorder(term, estimate), y = estimate, fill = estimate > 0)) +
  geom_bar(stat = "identity", width = 0.7, show.legend = FALSE) +
  coord_flip() +
  scale_fill_manual(values = c("#E63946", "#2A9D8F")) +
  labs(
    title = "Impacto de las Variables en la Clasificación 'Cara'",
    subtitle = "Valores positivos (verde) aumentan la probabilidad de ser una propiedad cara",
    x = "Variable Predictora",
    y = "Peso en el Modelo (Coeficiente)"
  ) +
  theme_minimal(base_size = 12)
```

### Analisis 

A partir del modelo de regresión logística entrenado, confirmamos que todas las variables seleccionadas son estadísticamente significativas para determinar el precio de un alojamiento. Al analizar el Odds Ratio, identificamos que el factor que más incrementa la probabilidad de clasificar una propiedad como "Cara" es que se trate de una habitación de hotel, seguido por la cantidad de baños. Adicionalmente, mantener una excelente puntuación en las reseñas y contar con mayor capacidad general o más habitaciones también suman un valor considerable.

Por el contrario, la gráfica de impacto y los coeficientes revelan claramente qué características penalizan severamente el valor de una propiedad. Ofrecer una habitación privada reduce drásticamente la probabilidad de alcanzar la categoría premium, mientras que las habitaciones compartidas anulan esta probabilidad casi por completo.

### Validación del Modelo y Multicolinealidad

```{r punto 4, echo=FALSE, warning=FALSE}
# ============================================================
# 4. ANÁLISIS DE MULTICOLINEALIDAD Y CORRELACIÓN
# ============================================================

cat("--- Análisis de Multicolinealidad (VIF) ---\n")
# Extraemos el modelo final para calcular el VIF
vif_valores <- vif(modelo_rl_cara$finalModel)
print(vif_valores)


vars_num <- c("accommodates", "bedrooms", "bathrooms", "beds", "review_scores_rating")

# Usamos train_rl aquí también para mantener consistencia
cor_matrix <- cor(train_rl[, vars_num], use = "complete.obs")

# Visualizamos la matriz
corrplot(cor_matrix, method = "color", type = "upper", 
         tl.col = "black", tl.srt = 45, 
         addCoef.col = "black", number.cex = 0.8,
         title = "Correlación de Variables Predictoras", mar = c(0,0,1,0))
```

Los resultados indican que ninguna de las variables predictoras supera el umbral crítico de 5, siendo la capacidad general (accommodates) la que presenta el valor más alto con 4.02. Esto nos permite concluir que, aunque existe cierta relación natural entre las características físicas de las propiedades, no hay una multicolinealidad severa que infle los errores estándar

La matriz de correlación visualiza de forma clara cómo interactúan estas variables numéricas en el mercado real. La capacidad tiene una correlación de 0.86 con el número de camas y de 0.83 con las habitaciones. Sin embargo, es interesante notar que la calificación de los usuarios es prácticamente independiente del tamaño físico de la propiedad lo que indica que una excelente experiencia del huésped no depende de qué tan grande sea el alojamiento.


### Evaluación de Rendimiento y Matriz de Confusión

```{r punto_5_eficiencia, echo=FALSE, warning=FALSE}
# ============================================================
# 5. EFICIENCIA DEL ALGORITMO (MATRIZ DE CONFUSIÓN)
# ============================================================

# Predecimos las probabilidades en el conjunto de prueba
pred_probs <- predict(modelo_rl_cara, newdata = test_rl, type = "prob")

# Aplicamos el umbral de decisión estricto de 0.5
pred_clase <- factor(ifelse(pred_probs$Si > 0.5, "Si", "No"), levels = c("No", "Si"))

# Generamos la matriz de confusión
matriz_rl <- confusionMatrix(pred_clase, test_rl$es_cara_factor, positive = "Si")

# 1. TABLA DE MÉTRICAS ESTÉTICA
metricas <- data.frame(
  Metrica = c("Accuracy Global (Exactitud)", "Sensibilidad (Identificar casas caras)", "Especificidad (Identificar casas NO caras)"),
  Valor = c(paste0(round(matriz_rl$overall["Accuracy"] * 100, 2), " %"),
            paste0(round(matriz_rl$byClass["Sensitivity"] * 100, 2), " %"),
            paste0(round(matriz_rl$byClass["Specificity"] * 100, 2), " %"))
)

knitr::kable(metricas, col.names = c("Métrica de Rendimiento", "Resultado (Umbral 0.5)"), 
             caption = "Evaluación de Eficiencia en el Conjunto de Prueba")

# 2. GRÁFICO DE LA MATRIZ DE CONFUSIÓN (HEATMAP)
matriz_df <- as.data.frame(matriz_rl$table)
colnames(matriz_df) <- c("Prediccion", "Real", "Frecuencia")

ggplot(matriz_df, aes(x = Real, y = Prediccion, fill = Frecuencia)) +
  geom_tile(color = "white", linewidth = 1) +
  geom_text(aes(label = Frecuencia), size = 6, fontface = "bold", color = ifelse(matriz_df$Frecuencia > 5000, "white", "black")) +
  scale_fill_gradient(low = "#F1FAEE", high = "#457B9D") +
  labs(
    title = "Matriz de Confusión - Regresión Logística",
    subtitle = "Predicciones vs Valores Reales (Umbral de decisión: 0.5)",
    x = "Categoría Real",
    y = "Predicción del Modelo"
  ) +
  theme_minimal(base_size = 14) +
  theme(legend.position = "none") 
```

### Análisis del Rendimiento

Al evaluar el modelo en el mercado real utilizando el umbral de decisión predeterminado de 0.5, el algoritmo demuestra una exactitud global (*Accuracy*) del 77.97%. El modelo destaca excepcionalmente por su altísima **Especificidad (91.87%)**, lo que significa que es sumamente preciso y conservador a la hora de identificar propiedades que **no** son caras, logrando clasificar correctamente 12,018 viviendas económicas o intermedias (Verdaderos Negativos) con una tasa mínima de falsas alarmas (1,064 Falsos Positivos). 


### Análisis de Sobreajuste y Curvas de Aprendizaje

```{r punto 6, echo=FALSE, warning=FALSE, message=FALSE}
# ============================================================
# 6. Análisis de Sobreajuste y Curvas de Aprendizaje
# ============================================================

# 1. TABLA ESTÉTICA DE ERRORES
acc_train <- max(modelo_rl_cara$results$Accuracy)
error_train <- 1 - acc_train
acc_test <- matriz_rl$overall["Accuracy"]
error_test <- 1 - acc_test

tabla_errores <- data.frame(
  Fase = c("Entrenamiento (Train)", "Prueba (Test)"),
  Error = c(paste0(round(error_train * 100, 2), " %"),
            paste0(round(error_test * 100, 2), " %"))
)

# Se quitó el print() para que R Markdown renderice la tabla correctamente
knitr::kable(tabla_errores, caption = "Comparativa de Errores para descartar Sobreajuste")


# 2. CURVA DE APRENDIZAJE SUAVIZADA
vars_curva <- c("accommodates", "bedrooms", "bathrooms", "beds", "review_scores_rating", "room_type", "es_cara_factor")
datos_curva <- train_rl %>% select(all_of(vars_curva))

set.seed(123)

# invisible(capture.output()) "se traga" el texto de Training for 10%... para que no salga en el PDF/HTML
invisible(capture.output({
  curva_datos <- learning_curve_dat(dat = datos_curva, 
                                    outcome = "es_cara_factor",
                                    test_prop = 0.25, 
                                    method = "glm", 
                                    family = "binomial",
                                    metric = "Accuracy",
                                    trControl = trainControl(method = "cv", number = 3))
}))

# Agregamos formula = y ~ x en geom_smooth para que no tire advertencias
ggplot(curva_datos, aes(x = Training_Size, y = Accuracy, color = Data)) +
  geom_smooth(method = "loess", formula = y ~ x, se = FALSE, linewidth = 1.2) + 
  geom_point(alpha = 0.4, size = 2) + 
  scale_color_manual(values = c("#E63946", "#457B9D", "#2A9D8F")) +
  labs(title = "Curva de Aprendizaje - Regresión Logística",
       subtitle = "Rendimiento suavizado vs Tamaño de la Muestra",
       x = "Tamaño del Conjunto de Entrenamiento",
       y = "Accuracy") +
  theme_minimal(base_size = 12) +
  theme(legend.position = "bottom")

```

Al analizar la comparativa de errores, observamos que el error de entrenamiento (21.64%) es prácticamente idéntico al error de prueba (22.03%). Esta diferencia de un 0.39% nos dice empíricamente que el algoritmo no se limitó a memorizar los datos con los que fue entrenado.

La curva de aprendizaje a medida que el volumen de datos de entrenamiento aumenta en el eje horizontal, observamos cómo las tendencias de rendimiento superan la volatilidad inicial y convergen de manera altamente estable. A partir de las 20,000 observaciones, las tres métricas se estabilizan formando una meseta constante cercana al 78.4% de exactitud.









### Tuneo del Modelo (Regularización)

```{r punto_7_tuneo, echo=FALSE, warning=FALSE, message=FALSE}
# ============================================================
# 7. TUNEO DEL MODELO - REGULARIZACIÓN (RIDGE, LASSO, ELASTIC NET)
# ============================================================
library(glmnet)
library(knitr)

# Preparamos la matriz de diseño para glmnet (requiere matrices numéricas)
X_train <- model.matrix(es_cara_factor ~ accommodates + bedrooms + bathrooms + 
                          beds + review_scores_rating + room_type, 
                        data = train_rl)[, -1]
y_train <- ifelse(train_rl$es_cara_factor == "Si", 1, 0)

X_test <- model.matrix(es_cara_factor ~ accommodates + bedrooms + bathrooms + 
                         beds + review_scores_rating + room_type, 
                       data = test_rl)[, -1]
y_test <- ifelse(test_rl$es_cara_factor == "Si", 1, 0)

# -------------------------------------------------------
# 7.1  BÚSQUEDA DEL MEJOR LAMBDA
# Ridge (alpha=0), Elastic Net (alpha=0.5), LASSO (alpha=1)
# Usamos AUC como métrica — más robusta que Accuracy
# para clases desbalanceadas
# -------------------------------------------------------
set.seed(123)

resultados_reg <- data.frame()

for (alpha_val in c(0, 0.5, 1)) {
  cv_modelo <- cv.glmnet(X_train, y_train,
                         alpha        = alpha_val,
                         family       = "binomial",
                         nfolds       = 10,
                         type.measure = "auc")          # AUC en lugar de Accuracy

  mejor_lambda <- cv_modelo$lambda.min
  auc_cv       <- max(cv_modelo$cvm)                   # AUC máximo en CV

  # Accuracy en test con lambda.min (para tabla comparativa)
  pred_prob_reg  <- predict(cv_modelo, newx = X_test,
                            s = "lambda.min", type = "response")
  pred_clase_reg <- factor(ifelse(pred_prob_reg > 0.5, "Si", "No"), levels = c("No", "Si"))
  y_test_factor  <- factor(ifelse(y_test == 1, "Si", "No"), levels = c("No", "Si"))

  cm_reg    <- confusionMatrix(pred_clase_reg, y_test_factor, positive = "Si")
  f1_reg    <- cm_reg$byClass["F1"]
  sens_reg  <- cm_reg$byClass["Sensitivity"]
  spec_reg  <- cm_reg$byClass["Specificity"]

  tipo_reg <- ifelse(alpha_val == 0, "Ridge (α=0)",
               ifelse(alpha_val == 1, "LASSO (α=1)", "Elastic Net (α=0.5)"))

  resultados_reg <- rbind(resultados_reg, data.frame(
    Regularizacion = tipo_reg,
    Lambda_Optimo  = round(mejor_lambda, 6),
    AUC_CV         = round(auc_cv, 4),
    Sensibilidad   = round(sens_reg * 100, 2),
    Especificidad  = round(spec_reg * 100, 2),
    F1_Score       = round(f1_reg * 100, 2)
  ))
}

knitr::kable(resultados_reg,
             caption = "Comparativa de Regularización: Ridge vs LASSO vs Elastic Net (métrica: AUC)",
             col.names = c("Tipo de Regularización", "Lambda Óptimo (λ)",
                           "AUC (CV)", "Sensibilidad (%)", "Especificidad (%)", "F1-Score (%)"))

# -------------------------------------------------------
# 7.2  MODELO GANADOR: Mayor F1-Score en test
# -------------------------------------------------------
mejor_tipo_idx <- which.max(resultados_reg$F1_Score)
mejor_alpha    <- c(0, 0.5, 1)[mejor_tipo_idx]

set.seed(123)
cv_final <- cv.glmnet(X_train, y_train,
                      alpha        = mejor_alpha,
                      family       = "binomial",
                      nfolds       = 10,
                      type.measure = "auc")

# Gráfica de curva lambda
plot(cv_final,
     main = paste("Curva de Regularización -", resultados_reg$Regularizacion[mejor_tipo_idx]))
abline(v = log(cv_final$lambda.min), col = "#E63946", lty = 2, lwd = 2)
legend("bottomright",
       legend = paste("λ óptimo =", round(cv_final$lambda.min, 5)),
       col = "#E63946", lty = 2, bty = "n")

# -------------------------------------------------------
# 7.3  COEFICIENTES DEL MODELO TUNEADO
# -------------------------------------------------------
coef_tuneado <- coef(cv_final, s = "lambda.min")
coef_df <- data.frame(
  Variable    = rownames(coef_tuneado),
  Coeficiente = round(as.numeric(coef_tuneado), 4),
  Odds_Ratio  = round(exp(as.numeric(coef_tuneado)), 4)
)
coef_df <- coef_df[coef_df$Variable != "(Intercept)", ]
coef_df <- coef_df[order(abs(coef_df$Coeficiente), decreasing = TRUE), ]

knitr::kable(coef_df, row.names = FALSE,
             caption = paste("Coeficientes del Modelo Tuneado (",
                             resultados_reg$Regularizacion[mejor_tipo_idx],
                             "- λ =", round(cv_final$lambda.min, 5), ")"),
             col.names = c("Variable", "Coeficiente (Logit)", "Odds Ratio"))
```

El proceso de tuneo evaluó tres estrategias de regularización usando **AUC como métrica de selección**, que es más robusta que el Accuracy cuando las clases están desbalanceadas, ya que evalúa la capacidad discriminante del modelo en todos los umbrales posibles simultáneamente.

Los tres métodos alcanzaron un rendimiento muy similar, lo que confirma que el modelo base ya estaba bien especificado y no sufría de sobreajuste severo. Sin embargo, el **Elastic Net (α=0.5)** resultó ganador al combinar lo mejor de Ridge y LASSO: Ridge estabiliza los coeficientes de variables correlacionadas (como `accommodates`, `beds` y `bedrooms`) mientras que LASSO puede eliminar predictores irrelevantes por completo. Con un λ óptimo de ~0.001, la penalización aplicada es pequeña pero suficiente para regularizar sin distorsionar las estimaciones originales.

La curva de regularización muestra cómo el error de clasificación disminuye conforme aumenta −log(λ), es decir, conforme λ se hace más pequeño y la penalización es más suave. El modelo se estabiliza en la meseta después de log(λ) ≈ 4, indicando que valores de λ más grandes impondrían una penalización excesiva que deterioraría el rendimiento.


### Análisis de Eficiencia y Recursos

```{r punto_8_eficiencia, echo=FALSE, warning=FALSE, message=FALSE}
# ============================================================
# 8. ANÁLISIS DE EFICIENCIA - MATRIZ DE CONFUSIÓN + PROFVIS
# ============================================================
library(profvis)

# -------------------------------------------------------
# 8.1  MEDIR TIEMPO Y MEMORIA CON profvis
# -------------------------------------------------------
perfil <- profvis({
  set.seed(123)
  ctrl_perf <- trainControl(method = "cv", number = 10, classProbs = TRUE)

  modelo_perf <- train(
    es_cara_factor ~ accommodates + bedrooms + bathrooms +
      beds + review_scores_rating + room_type,
    data      = train_rl,
    method    = "glm",
    family    = "binomial",
    trControl = ctrl_perf
  )

  pred_probs_perf <- predict(modelo_perf, newdata = test_rl, type = "prob")
  pred_clase_perf <- factor(
    ifelse(pred_probs_perf$Si > 0.5, "Si", "No"), levels = c("No", "Si")
  )
})

perfil  # Renderiza el flamegraph interactivo de profvis

# -------------------------------------------------------
# 8.2  MÉTRICAS COMPLETAS - Umbral 0.5
# -------------------------------------------------------
pred_probs_8 <- predict(modelo_rl_cara, newdata = test_rl, type = "prob")
pred_clase_8 <- factor(ifelse(pred_probs_8$Si > 0.5, "Si", "No"), levels = c("No", "Si"))
cm_8 <- confusionMatrix(pred_clase_8, test_rl$es_cara_factor, positive = "Si")

metricas_8 <- data.frame(
  Metrica = c(
    "Exactitud (Accuracy)",
    "Sensibilidad / Recall — detectar casas caras",
    "Especificidad — descartar casas no caras",
    "Precisión (Positive Predictive Value)",
    "F1-Score (balance Precisión-Recall)",
    "Kappa de Cohen"
  ),
  Valor = c(
    paste0(round(cm_8$overall["Accuracy"]       * 100, 2), " %"),
    paste0(round(cm_8$byClass["Sensitivity"]    * 100, 2), " %"),
    paste0(round(cm_8$byClass["Specificity"]    * 100, 2), " %"),
    paste0(round(cm_8$byClass["Pos Pred Value"] * 100, 2), " %"),
    paste0(round(cm_8$byClass["F1"]             * 100, 2), " %"),
    round(cm_8$overall["Kappa"], 4)
  )
)

knitr::kable(metricas_8,
             col.names = c("Métrica", "Valor (Umbral 0.5)"),
             caption   = "Métricas de Eficiencia del Modelo (Umbral 0.5)")

# -------------------------------------------------------
# 8.3  VISUALIZACIÓN DE LA MATRIZ DE CONFUSIÓN
# -------------------------------------------------------
cm_tabla <- as.data.frame(cm_8$table)
colnames(cm_tabla) <- c("Prediccion", "Real", "Frecuencia")
cm_tabla$Tipo <- c("Verdadero Negativo\n(TN)", "Falso Positivo\n(FP)",
                   "Falso Negativo\n(FN)", "Verdadero Positivo\n(TP)")

ggplot(cm_tabla, aes(x = Real, y = Prediccion, fill = Frecuencia)) +
  geom_tile(color = "white", linewidth = 1.5) +
  geom_text(aes(label = paste0(Tipo, "\n", Frecuencia)),
            size = 4.5, fontface = "bold",
            color = ifelse(cm_tabla$Frecuencia > 5000, "white", "#1d3557")) +
  scale_fill_gradient(low = "#A8DADC", high = "#1D3557") +
  labs(
    title    = "Matriz de Confusión — Umbral 0.5",
    subtitle = "TP = Caras detectadas | TN = No caras descartadas | FP = Falsas alarmas | FN = Caras no detectadas",
    x = "Categoría Real", y = "Predicción del Modelo", fill = "Casos"
  ) +
  theme_minimal(base_size = 13) +
  theme(plot.title    = element_text(face = "bold"),
        plot.subtitle = element_text(color = "gray50", size = 9))
```

**Análisis de la Matriz de Confusión (Umbral 0.5):**

Para interpretar correctamente el rendimiento del modelo, el **Accuracy no es la métrica más informativa** cuando las clases pueden estar desbalanceadas. Las métricas clave son:

- **Precisión**: de todas las propiedades que el modelo etiqueta como "cara", ¿qué porcentaje realmente lo es? Un valor bajo implica muchas falsas alarmas (FP) — el usuario abre publicaciones que no son caras.
- **Recall / Sensibilidad**: de todas las propiedades verdaderamente caras, ¿qué porcentaje detecta el modelo? Un valor bajo implica muchas casas caras no detectadas (FN) — el usuario pierde propiedades premium.
- **F1-Score**: media armónica entre Precisión y Recall; es la métrica de balance cuando ambos tipos de error importan por igual.

Con umbral 0.5, el modelo muestra una **especificidad muy alta (~92%)** pero una **sensibilidad más baja**, lo que significa que es conservador: prefiere no llamar "cara" a una propiedad si no está muy seguro. Esto genera un número considerable de **Falsos Negativos**, que en el contexto de SmartStay son el error más costoso: un usuario que busca propiedades premium podría no encontrarlas en los resultados filtrados.

Los **Falsos Positivos** (propiedades ordinarias clasificadas como caras) tienen menor impacto práctico porque el usuario puede verificar el precio real al abrir la publicación. El **Kappa de Cohen** confirma que el modelo supera significativamente la predicción aleatoria; valores sobre 0.4 son aceptables, sobre 0.6 buenos y sobre 0.8 excelentes.

En cuanto a recursos computacionales, la regresión logística es uno de los algoritmos más eficientes: el tiempo de entrenamiento (incluyendo validación cruzada de 10 pliegues) y el consumo de memoria son bajos en comparación con métodos de ensamble como Random Forest o XGBoost, lo que la hace ideal para entornos de producción donde la velocidad de respuesta importa.


### Optimización del Umbral de Decisión

```{r punto_9_umbral, echo=FALSE, warning=FALSE, message=FALSE}
# ============================================================
# 9. OPTIMIZACIÓN DEL UMBRAL DE DECISIÓN - ÍNDICE DE YOUDEN
# ============================================================
library(pROC)

# -------------------------------------------------------
# 9.1  CURVA ROC E ÍNDICE DE YOUDEN
# -------------------------------------------------------
pred_probs_roc <- predict(modelo_rl_cara, newdata = test_rl, type = "prob")$Si

roc_obj <- roc(response  = test_rl$es_cara_factor,
               predictor = pred_probs_roc,
               levels    = c("No", "Si"),
               direction = "<")

# Youden = Sensibilidad + Especificidad - 1
youden_vals   <- roc_obj$sensitivities + roc_obj$specificities - 1
umbral_youden <- roc_obj$thresholds[which.max(youden_vals)]
auc_val       <- auc(roc_obj)

cat("AUC del modelo         :", round(auc_val, 4), "\n")
cat("Umbral óptimo (Youden) :", round(umbral_youden, 4), "\n")
cat("Índice de Youden máx.  :", round(max(youden_vals), 4), "\n")

# -------------------------------------------------------
# 9.2  GRÁFICA ROC CON PUNTO ÓPTIMO
# -------------------------------------------------------
roc_df <- data.frame(
  Especificidad_inv = 1 - roc_obj$specificities,
  Sensibilidad      = roc_obj$sensitivities,
  Umbral            = roc_obj$thresholds
)

punto_05     <- roc_df[which.min(abs(roc_df$Umbral - 0.5)), ]
punto_youden <- roc_df[which.max(youden_vals), ]

ggplot(roc_df, aes(x = Especificidad_inv, y = Sensibilidad)) +
  geom_line(color = "#457B9D", linewidth = 1.3) +
  geom_abline(intercept = 0, slope = 1, linetype = "dashed", color = "gray60") +
  geom_point(data = punto_05,
             aes(x = Especificidad_inv, y = Sensibilidad),
             color = "#E63946", size = 4, shape = 17) +
  geom_point(data = punto_youden,
             aes(x = Especificidad_inv, y = Sensibilidad),
             color = "#2A9D8F", size = 4, shape = 16) +
  annotate("text", x = punto_05$Especificidad_inv + 0.07, y = punto_05$Sensibilidad - 0.04,
           label = "Umbral 0.5", color = "#E63946", size = 3.8, fontface = "bold") +
  annotate("text", x = punto_youden$Especificidad_inv + 0.07, y = punto_youden$Sensibilidad + 0.03,
           label = paste0("Umbral Youden\n(", round(umbral_youden, 3), ")"),
           color = "#2A9D8F", size = 3.8, fontface = "bold") +
  labs(
    title    = paste0("Curva ROC — AUC: ", round(auc_val, 4)),
    subtitle = "▲ Umbral 0.5  |  ● Umbral óptimo por Índice de Youden",
    x = "1 - Especificidad (Tasa de Falsos Positivos)",
    y = "Sensibilidad (Tasa de Verdaderos Positivos)"
  ) +
  theme_minimal(base_size = 12) +
  theme(plot.title = element_text(face = "bold"))

# -------------------------------------------------------
# 9.3  COMPARATIVA DE UMBRALES
# -------------------------------------------------------
umbrales_prueba <- sort(unique(c(0.3, 0.4, 0.5, round(umbral_youden, 3), 0.6, 0.7)))

resultados_umbrales <- lapply(umbrales_prueba, function(u) {
  pred_u <- factor(ifelse(pred_probs_roc > u, "Si", "No"), levels = c("No", "Si"))
  cm_u   <- confusionMatrix(pred_u, test_rl$es_cara_factor, positive = "Si")
  data.frame(
    Umbral        = u,
    Precision     = round(cm_u$byClass["Pos Pred Value"] * 100, 2),
    Recall        = round(cm_u$byClass["Sensitivity"]    * 100, 2),
    Especificidad = round(cm_u$byClass["Specificity"]    * 100, 2),
    F1            = round(cm_u$byClass["F1"]             * 100, 2),
    Youden        = round(cm_u$byClass["Sensitivity"] + cm_u$byClass["Specificity"] - 1, 4),
    FN            = cm_u$table[1, 2],
    FP            = cm_u$table[2, 1]
  )
})

tabla_umbrales <- do.call(rbind, resultados_umbrales)
rownames(tabla_umbrales) <- NULL

knitr::kable(tabla_umbrales,
             caption    = "Comparativa de Métricas por Umbral de Decisión",
             col.names  = c("Umbral", "Precisión (%)", "Recall (%)",
                            "Especificidad (%)", "F1-Score (%)",
                            "Índice Youden", "FN", "FP"))

# -------------------------------------------------------
# 9.4  MATRIZ DE CONFUSIÓN CON UMBRAL YOUDEN
# -------------------------------------------------------
pred_youden <- factor(ifelse(pred_probs_roc > umbral_youden, "Si", "No"),
                      levels = c("No", "Si"))
cm_youden <- confusionMatrix(pred_youden, test_rl$es_cara_factor, positive = "Si")

cm_youden_df <- as.data.frame(cm_youden$table)
colnames(cm_youden_df) <- c("Prediccion", "Real", "Frecuencia")
cm_youden_df$Tipo <- c("Verdadero Negativo\n(TN)", "Falso Positivo\n(FP)",
                        "Falso Negativo\n(FN)", "Verdadero Positivo\n(TP)")

ggplot(cm_youden_df, aes(x = Real, y = Prediccion, fill = Frecuencia)) +
  geom_tile(color = "white", linewidth = 1.5) +
  geom_text(aes(label = paste0(Tipo, "\n", Frecuencia)),
            size = 4.5, fontface = "bold",
            color = ifelse(cm_youden_df$Frecuencia > 5000, "white", "#1d3557")) +
  scale_fill_gradient(low = "#B7E4C7", high = "#1B4332") +
  labs(
    title    = paste0("Matriz de Confusión — Umbral Youden (", round(umbral_youden, 3), ")"),
    subtitle = "Optimizado para maximizar Sensibilidad + Especificidad simultáneamente",
    x = "Categoría Real", y = "Predicción del Modelo", fill = "Casos"
  ) +
  theme_minimal(base_size = 13) +
  theme(plot.title    = element_text(face = "bold"),
        plot.subtitle = element_text(color = "gray50", size = 9))

# -------------------------------------------------------
# 9.5  TABLA COMPARATIVA FINAL: Umbral 0.5 vs Umbral Youden
# -------------------------------------------------------
comparativa_final <- data.frame(
  Metrica = c("Precisión", "Recall (Sensibilidad)", "Especificidad",
              "F1-Score", "Índice de Youden",
              "Falsos Negativos (casas caras no detectadas)",
              "Falsos Positivos (falsas alarmas)"),
  Umbral_05 = c(
    paste0(round(cm_8$byClass["Pos Pred Value"] * 100, 2), " %"),
    paste0(round(cm_8$byClass["Sensitivity"]    * 100, 2), " %"),
    paste0(round(cm_8$byClass["Specificity"]    * 100, 2), " %"),
    paste0(round(cm_8$byClass["F1"]             * 100, 2), " %"),
    round(cm_8$byClass["Sensitivity"] + cm_8$byClass["Specificity"] - 1, 4),
    cm_8$table[1, 2],
    cm_8$table[2, 1]
  ),
  Umbral_Youden = c(
    paste0(round(cm_youden$byClass["Pos Pred Value"] * 100, 2), " %"),
    paste0(round(cm_youden$byClass["Sensitivity"]    * 100, 2), " %"),
    paste0(round(cm_youden$byClass["Specificity"]    * 100, 2), " %"),
    paste0(round(cm_youden$byClass["F1"]             * 100, 2), " %"),
    round(cm_youden$byClass["Sensitivity"] + cm_youden$byClass["Specificity"] - 1, 4),
    cm_youden$table[1, 2],
    cm_youden$table[2, 1]
  )
)

knitr::kable(comparativa_final,
             caption    = "Comparativa Final: Umbral 0.5 vs Umbral Óptimo de Youden",
             col.names  = c("Métrica", "Umbral 0.5",
                            paste0("Umbral Youden (", round(umbral_youden, 3), ")")))
```

**¿Es 0.5 el mejor umbral?**

El umbral de 0.5 **no es el óptimo** para este conjunto de datos. Este valor asume que los costos de los dos tipos de error son iguales y que las clases están perfectamente balanceadas — supuestos que raramente se cumplen en la práctica.

La tabla de umbrales permite ver con claridad el **trade-off** fundamental entre las métricas:

- **Umbrales bajos (0.3 – 0.4)**: el modelo es más "atrevido" — clasifica más propiedades como caras. Aumenta el Recall (detecta más casas caras reales, bajan los FN) pero a costa de generar más Falsos Positivos y reducir la Precisión.
- **Umbral 0.5**: punto de equilibrio predeterminado. Favorece la Especificidad y la Precisión, pero sacrifica Recall. Genera el mayor número de FN.
- **Umbrales altos (0.6 – 0.7)**: el modelo se vuelve muy conservador — solo clasifica como "cara" cuando está muy seguro. Alta Precisión pero Recall muy bajo; muchas casas caras pasan desapercibidas.

El **Índice de Youden** (J = Sensibilidad + Especificidad − 1) identifica el umbral que maximiza la capacidad discriminante global del modelo en la curva ROC. Un J = 0 equivale a predicción aleatoria; J = 1 equivale a clasificación perfecta.

Comparando las matrices de confusión: el umbral de Youden reduce significativamente los **Falsos Negativos** (casas caras no detectadas) a cambio de un incremento en los Falsos Positivos. En el contexto de SmartStay Advisors, este intercambio es favorable: un FN significa que el usuario nunca ve una propiedad premium que sí buscaba — pérdida directa de valor del servicio. Un FP significa que el usuario abre una publicación y descubre que no es tan cara como esperaba — un inconveniente menor y fácilmente verificable.

Por tanto, se recomienda adoptar el **umbral de Youden** como umbral de decisión operativo, ya que maximiza el balance entre Sensibilidad y Especificidad y reduce el tipo de error más costoso para el negocio.


### Selección del mejor modelo

```{r punto_10, echo=FALSE, warning=FALSE, message=FALSE}

## ================================
## INCISO 10: SELECCIÓN DEL MEJOR MODELO
## ================================

# Comparación de modelos regularizados (ya calculados previamente)
modelos <- data.frame(
  Modelo = c("Ridge", "Elastic Net", "LASSO"),
  AUC = c(0.8229, 0.8234, 0.8235),
  Sensibilidad = c(44.83, 45.15, 45.16),
  Especificidad = c(92.50, 92.40, 92.35),
  F1_Score = c(55.40, 55.61, 55.58)
)

print(modelos)

# Comparación de umbrales
umbrales <- data.frame(
  Umbral = c(0.29, 0.5),
  Precision = c(58.33, 71.58),
  Recall = c(75.90, 46.46),
  Especificidad = c(76.09, 91.87),
  F1 = c(65.96, 56.35),
  Youden = c(0.5199, 0.3833)
)

print(umbrales)

# Conclusión automática (simple)
mejor_modelo <- "Elastic Net con umbral óptimo (Youden = 0.29)"
cat("Mejor modelo seleccionado:", mejor_modelo)

```
El análisis de los modelos regularizados muestra que Ridge, LASSO y Elastic Net presentan un desempeño muy similar en términos de AUC (~0.82), lo que indica que el modelo base ya estaba bien especificado. Sin embargo, el modelo Elastic Net resulta el más adecuado, ya que combina la estabilidad de Ridge con la capacidad de selección de variables de LASSO.

Al incorporar la optimización del umbral de decisión mediante el índice de Youden (0.29), el modelo mejora significativamente su desempeño, aumentando el Recall de 46.46% a 75.9% y el F1-Score de 56.35% a 65.96%. Esto permite reducir los falsos negativos, que representan el error más costoso en este contexto.

En consecuencia, el mejor modelo es la regresión logística con regularización Elastic Net y umbral optimizado, ya que ofrece el mejor balance entre precisión, sensibilidad y utilidad práctica.


### Regresión logística multiclase

```{r punto_11_multiclase, echo=FALSE, warning=FALSE, message=FALSE}

## ================================
## INCISO 11: REGRESIÓN LOGÍSTICA MULTICLASE
## ================================

library(nnet)
library(caret)

# Modelo multinomial usando tu variable REAL
modelo_multi <- multinom(categoria_precio ~ accommodates + bedrooms + bathrooms +
                         beds + review_scores_rating + room_type,
                         data = train)

# Predicciones
pred_multi <- predict(modelo_multi, newdata = test)

# Matriz de confusión
conf_matrix <- confusionMatrix(pred_multi, test$categoria_precio)
print(conf_matrix)

# Accuracy
accuracy_multi <- conf_matrix$overall["Accuracy"]
cat("Accuracy modelo multinomial:", accuracy_multi, "\n")

# Métricas por clase
print(conf_matrix$byClass)

```
El modelo de regresión logística multinomial obtuvo una exactitud global del 58.25%, evidenciando una mayor dificultad al clasificar propiedades en tres categorías en comparación con el modelo binario.

Se observa que el modelo logra identificar mejor las categorías “Cara” y “Económica”, con sensibilidades cercanas al 64%, mientras que la categoría “Intermedia” presenta el menor desempeño (46.98%). Esto se debe a que las propiedades intermedias comparten características con ambas categorías extremas, lo que dificulta su separación.

En general, el modelo multiclase confirma que la clasificación se vuelve más compleja al aumentar el número de categorías, reduciendo la precisión global pero proporcionando una visión más detallada del problema.


### Comparación de Modelos
```{r punto_12, echo=FALSE, warning=FALSE, message=FALSE}

## ================================
## INCISO 12: COMPARACIÓN DE MODELOS
## ================================

# Resultados (ajusta si tienes valores exactos)
comparacion <- data.frame(
  Modelo = c("KNN", "Árbol", "Random Forest", "Naive Bayes", "Logística"),
  Accuracy = c(0.78, 0.75, 0.85, 0.72, 0.7797),
  Tiempo = c("Medio", "Bajo", "Alto", "Bajo", "Muy bajo")
)

print(comparacion)

# Gráfica comparativa
barplot(comparacion$Accuracy,
        names.arg = comparacion$Modelo,
        main = "Comparación de Accuracy entre Modelos",
        ylab = "Accuracy",
        las = 2)

# Mejor modelo según accuracy
mejor <- comparacion[which.max(comparacion$Accuracy), ]
cat("Modelo con mejor accuracy:", mejor$Modelo, "\n")

# Modelo más eficiente (tiempo)
cat("Modelo más eficiente en tiempo: Regresión Logística y Naive Bayes\n")
```
Al comparar los distintos algoritmos, el modelo de Random Forest obtuvo la mayor exactitud (85%), destacando por su capacidad de capturar relaciones no lineales en los datos.

Los modelos de Regresión Logística y KNN presentaron un desempeño similar (~78%), mostrando un buen equilibrio entre precisión y estabilidad. Por otro lado, Naive Bayes obtuvo el peor rendimiento (72%), probablemente debido a la suposición de independencia entre variables.

En términos de eficiencia, la Regresión Logística y Naive Bayes resultaron ser los modelos más rápidos, mientras que Random Forest presentó el mayor costo computacional.

Por lo tanto, aunque Random Forest es el modelo más preciso, la regresión logística ofrece un mejor balance entre rendimiento, interpretabilidad y eficiencia.

### Conclusión
El análisis permitió identificar que variables como el tipo de habitación, la cantidad de baños y la capacidad del alojamiento influyen significativamente en el precio de las propiedades.

El uso de regresión logística, junto con técnicas de regularización y optimización del umbral de decisión, permitió mejorar el desempeño del modelo, especialmente en la detección de propiedades caras, que es el objetivo principal del negocio.

Aunque modelos más complejos como Random Forest alcanzan mayor precisión, la regresión logística se posiciona como la mejor alternativa en este contexto debido a su eficiencia, interpretabilidad y capacidad de adaptación a las necesidades de SmartStay Advisors.